Inventaris van de archieven van Rijkswaterstaat in de Directie Benedenrivieren, (1822) 1875-1980 (1984)
Nationaal Archief, Den Haag
Rijkswaterstaat Directie Benedenrivieren
Rijkswaterstaat Benedenrivieren
1822-1984
merendeel 1875-1980
3510
106.30 meter; 3232 inventarisnummers.
Nationaal Archief, Den Haag
Rijkswaterstaat in de Directie Benedenrivieren (1822) 1875-1980 (1984)
Afdeling Dijksverhoging van de Directie Benedenrivieren
Afdeling Havenmonden van de Directie Benedenrivieren
Bureau Aanpassingszaken van het Arrondissement Dordrecht van de Directie Benedenrivieren
Commissie Afdamming Brielse Maas
Derde Directie van Rijkswaterstaat
Dienstkring Dordrecht van het Arrondissement Dordrecht van de Directie Benedenrivieren
Dienstkring Geertruidenberg van het Arrondissement Dordrecht van de Directie Benedenrivieren
Dienstkring Gorinchem van het Arrondissement Dordrecht van de Directie Benedenrivieren
Dienstkring Heusden van het Arrondissement Dordrecht van de Directie Benedenrivieren
Dienstkring Hoek van Holland van het Arrondissement Rotterdamse Waterweg van de Directie Benedenrivieren
Dienstkring Maassluis van het Arrondissement Rotterdamse Waterweg van de Directie Benedenrivieren
Dienstkring Maastricht van de Directie Limburg van Rijkswaterstaat
Dienstkring Rotterdam van het Arrondissement Rotterdamse Waterweg van de Directie Benedenrivieren
Dienstkring Rozenburg van het Arrondissement Rotterdamse Waterweg van de Directie Benedenrivieren
Dienstkring Schiedam van het Arrondissement Rotterdamse Waterweg van de Directie Benedenrivieren
Dienstkring Stellendam van het Arrondissement Dordrecht van de Directie Benedenrivieren
Dienstkring Werkendam van het Arrondissement Dordrecht van de Directie Benedenrivieren
Directie Beheer der Grote Rivieren van Rijkswaterstaat
Directie Grote Rivieren van Rijkswaterstaat
Directie Rivierbeheer van Rijkswaterstaat
Directie Zeeland van Rijkswaterstaat
Eerste Rivierendistrict van Rijkswaterstaat
Rijkshavendienst
Rijkshavenmeester
Rijkswaterstaat, Directie Benedenrivieren
Rivierarrondissement Dordrecht van Rijkswaterstaat
Rivierarrondissement Maas van de Directie Benedenrivieren
Rivierarrondissement Rotterdamse Waterweg van de Directie Benedenrivieren
Tweede Directie van Rijkswaterstaat
Tweede Rivierendistrict van Rijkswaterstaat
Conrad, F.W. Hoofdinspecteur van de Waterstaat
De belangrijkste taak van de Directie Benedenrivieren van Rijkswaterstaat was het voorkomen van dijkdoorbraken en overstromingen en het bevorderen van de bevaarbaarheid van de grote rivieren in haar beheersgebied. Het archief van de Directie - dat de jaren (1822) 1875-1980 (1984) bestrijkt - is gerangschikt op directie, arrondissementen, afdelingen, dienstkringen en overige diensten met documentatie als sluitstuk. De afzonderlijke arrondissementen, afdelingen, dienstkringen en overige diensten zijn alfabetisch geordend. Per dienstkring zijn de stukken vaak in chronologische volgorde gezet. De meeste deelarchieven zijn onderverdeeld in rubrieken. Zij bevatten stukken van algemene aard (ingekomen en minuten van uitgaande stukken met agenda's en indices op trefwoorden, soms ook op eigennamen) en stukken betreffende bijzondere onderwerpen, zoals organisatie, taakuitvoering en overige taken (algemene bestuurstaak, oppertoezicht, waterstaatswerken, waterhuishouding). Onder de archiefstukken bevinden zich tekeningen, bestekken, kaarten, fotokopieën, (lucht)foto's en staten met waterstanden.
Archiefvorming
Geschiedenis van de archiefvormer
Geschiedenis van de archiefvormende organen
Voorgeschiedenis
Tot in de 19e eeuw was er geen sprake van enige beheersing van de grote rivieren in Nederland. Men legde dijken en kribben aan om overstromingen te voorkomen. De staatkundige verbrokkeling in de landsheerlijke tijd en daar- na de sterk gedecentraliseerde staatsvorm van de Republiek leidden er toe, dat deze werkzaamheden niet op elkaar werden afgestemd
Beekman, p. 184 en Dibbits, p. 157.
. Het gevolg van deze toestand was, dat bij hoge waterstanden, al of niet met ijsgang, met name in de winter veelvuldig dijkdoorbraken en overstromingen voorkwamen. Tevens trad ook nog een zodanige verzanding in de Rijn en zijn vertakkingen op, dat deze rivieren in de zomer bijna onbevaarbaar werden
Gedenkboek, p. 153 en Van Schaik, p. 20.
.
Aan de staatkundige verdeeldheid van de Republiek kwam in 1795, met het uitroepen van de Bataafsche Republiek, een eind. Vanaf dat moment was er een rijksoverheid, die zich met de waterstaatszorg ging bemoeien. Van 1798 tot en met 1815 kwamen vijf grondwetten tot stand, waarbij de mate van centralisatie van de waterstaatszorg steeds een strijdpunt was. Vanaf 1801 werd het centraal toezicht en beheer over de zee- en rivierwerken gerekend tot de nationale werken, die onder rijkstoezicht en -beheer behoorden te staan
Lintsen, p. 56.
.
Ondanks deze bestuurlijke verandering duurde de onbevaarbaarheid van de rivieren in de negentiende eeuw aanvankelijk onverminderd voort. Dit probleem verbleekte echter bij de rampen ten gevolge van dijkdoorbraken, waarvan de grootste in 1809 en 1820 plaats vonden. Gebieden nabij de rivieren, die waren overstroomd ten gevolge van een dijkdoorbraak, bleven soms jarenlang onder water staan vanwege hun lage ligging
De Physique Existentie, p. 64 e.v.
. De instelling van de Bijzondere Riviercorrespondentie in 1806, waarbij in geval van ijsgang en hoge waterstanden een keten van dijkposten onder leiding van een water- staatsingenieur langs de rivieren werd gevormd
De Physique Existentie, p. 69.
, had deze rampen niet kunnen voorkomen.
Deze toestand gaf aanleiding tot het ontwikkelen van allerlei plannen tot rivierverbetering, waarbij het voorkomen van dijkdoorbraken en overstromingen voorop stond. Genoemd kunnen worden:
de 'Consideratiën' van Christiaan Brunings uit 1804. Zijn gedachte was om de stroom van de rivieren zo veel mogelijk naar het midden te dirigeren en om bij ijsopstoppingen gebruik te maken van overlaten
Gedenkboek, p. 123 en Van Schaik, p. 66 e.v.
het advies van het 'Comité Central du Waterstaat' van 1809 naar aanleiding van de overstromingsramp waarbij het rivierengebied van Nijmegen tot de Biesbosch onder water kwam te staan. Het advies beval de totale afsluiting van de Lek aan. Het Rijnwater zou dan via de Waal en de IJssel naar zee worden afgevoerd. Op grond van dit advies werd een aantal dijken verhoogd en een aantal overlaten aangelegd bij het overstromingsgebied
De Physique Existentie, p. 71 e.v.
het plan van Jan Blanken uit 1819 om de Beneden Merwede af te dammen en een rivier langs de noordkant van de Biesbos aan te leggen
De Physique Existentie, p. 77-78 en Gedenkboek, p. 123.
het rapport van de in 1821 door de koning ingestelde commissie naar aanleiding van de overstromingsramp van 1820. De commissie ondersteunde de plannen van Jan Blanken en stelde tevens het aanleggen van een groot aantal overlaten voor. Dit laatste punt verwekte een zodanige storm van kritiek, dat de koning in 1828 een nieuwe commissie in het leven riep.
Tot een bruikbare oplossing van het rivierprobleem kwam echter ook deze commissie niet
De Physique Existentie, p. 69-70 en Lintsen, p. 116-117.
het ontwerp van Cornelis Krayenhoff uit 1823 om de rivierbeddingen zelf te verbeteren voor een vlottere afvoer van het water. De rivieren dienden dan zelf niet via allerlei overlaten met elkaar in verbinding te staan. Met name wilde hij de Waal en de Maas van elkaar scheiden en de Maas een eigen monding geven, hetgeen in 1904 ook daadwerkelijk is gebeurd.
Tot uitvoering van enig plan kwam het echter niet wegens de slechte financiële omstandigheden van de rijksoverheid
Gedenkboek, p. 123 en Lintsen, p. 282.
.
Baanbrekend voor het rivierbeheer was echter het rapport van de inspecteurs van de Waterstaat L.J.A. van der Kun en J.H. Ferrand van 18 januari 1850. Het verbeteren van de bevaarbaarheid van de rivieren was naast het voorkomen van dijkdoorbraken en overstromingen uitgangspunt van dit in 1854 gepubliceerde rapport. In navolging van de ideeën van Krayenhoff pleitten zij voor normalisatie van de rivieren en verbetering van de riviermonden: elke rivier zou zoveel mogelijk een eigen bedding en eigen monding moeten heb- ben. Dit zou moeten leiden tot een gelijkmatige breedte en een minimum- diepte van de rivieren ten behoeve van de scheepvaart. Normalisatie zou dan grotendeels de vorming van zandbanken en van de ijsdammen, die zo vaak de oorzaak van dijkdoorbraken waren, voorkomen. In een tweede rapport door
L.J.A. van der Kun, F.W. Conrad en H.F. Fijnje uit 1861 volgden de concrete aanbevelingen: de aanleg van de Nieuwe Merwede, de scheiding van de Maas en de Waal en het verleggen van Maasmond naar de Amer
Lintsen, p. 282 e.v.
.
De rivierverbetering volgde na 1850 dan ook de lijn van deze beide rappor- ten. De aanleg van de Nieuwe Merwede werd in 1870 voltooid en de scheiding van de Maas van de Waal en het verleggen van de Maasmond naar de Amer in 1904. Tevens werd van 1866 tot en met 1868 de Nieuwe Waterweg gegraven. Achtergrond van deze werkzaamheden was mede de verbeterde financiële positie van de rijksoverheid. Besteedde de rijksoverheid in 1851 een half miljoen gulden aan de rivierverbetering, van 1860 tot 1875 was dit reeds een miljoen gulden per jaar. Van 1875 tot 1897 werd, met inbegrip van de Rotterdamse Waterweg, van de verlegging van de Maasmond en van de Nieuwe Merwede, zelfs ruim negentig miljoen uitgegeven
Blom, p. 3-4, Gedenkboek, p. 123 e.v. en Lintsen, p. 282-283.
.
Het meer op de voorgrond treden van de bevaarbaarheid van de rivieren en daarmee de handelsbelangen was een gevolg van:
de slotakte van het Congres van Wenen in 1815. Als gevolg van deze slotakte en de hier uit voortvloeiende Conventies van Mainz in 1831 en Mannheim in 1868 werd het beheer van de Rijn een zaak van internationaal overleg, waarbij deze rivier en zijn vertakkingen ook in Nederland goed bevaarbaar behoorden te zijn
het groeiende economisch belang van het aan de Rijn gelegen achterland en de concurrentie bij de doorvoer van goederen door Nederland van de Duitse Noordzeehavens Bremen en Hamburg en van de spoorwegverbinding van Keulen naar Antwerpen
Lintsen, p. 275 en Ratté, p. XII-XIII en 199.
de nieuwe mogelijkheden voor een Nederlandse zeehaven, na het opheffen van de Akte van Navigatie door Engeland in 1851 en de in hetzelfde jaar volgende aanpassing van de Nederlandse scheepvaartwetten
Kley, p. 13-14.
.
Organisatie
Door de aanleg van grote werken als de Nieuwe Merwede en de Rotterdamse Waterweg en de ontwikkeling van de scheepvaart op de grote rivieren, die in deze tijd in een stroomversnelling kwam door de overgang van houten zeilschepen op ijzeren stoomschepen
Blom, p. 20.
, groeide waarschijnlijk het besef, dat het rivierbeheer een specialisatie was, die centralisatie van de aandacht en kennis vereiste. Met ingang van 1 april 1873 werd door de minister van Binnenlandse Zaken dan ook het 'technisch beheer der rivieren' ingesteld onder leiding van de inspecteur in algemene dienst P. Caland. Aan deze inspecteur werd de hoofdingenieur H.S.J. Rose toegevoegd, die met de voorbereiding van de werkzaamheden, verbonden aan dit beheer, was belast. De uitvoering van de werken bleef voorlopig nog een taak van de hoofdingenieurs in de districten
KB 28 februari 1873 no. 14.
. Op 1 januari 1875 trad een nadere regeling in werking. Deze behelsde de instelling van het Rivierbeheer, dat was belast met zowel de voorbereiding als de uitvoering van de werkzaamheden, verbonden aan het beheer van de grote rivieren, met inbegrip van de uiterwaarden, platen en kribben. Het beheer van de waterkerende werken langs de rivier bleef berusten bij de districten. De leiding van het Rivierbeheer werd opgedragen aan de hoofdingenieur H.S.J. Rose. Onder hem ressorteerden de ingenieurs van de vijf nieuw ingestelde rivierarrondissementen. Er werden rivierarrondissementen ingesteld voor:
de Boven-Rijn en de Waal
de Neder-Rijn, de Lek en de Nieuwe Maas
de IJssel, het Zwartewater en het Zwolse Diep
de Merweden, de Dordtse waterwegen, de Linge en vanaf 1883 het Haring-
vliet, de Oude Maas, het Spui en het Volkerak (te Dordrecht)
de Boven-Maas, vanaf 1881 de gehele Maas, en de Amer
Beschikking van de minister van Binnenlandse Zaken 19 december 1874, lett. F, 3de Afdeling.
.
Deze organisatie werd sindsdien nog een aantal malen gewijzigd
Zie Bijlage I.
.
Tot 1933 waren de belangrijkste wijzigingen:
in 1879 de aanstelling van een Rijkshavenmeester te Rotterdam, ressorterend onder de daar zetelende ingenieur, vanaf 1883 arrondissementsingenieur. Vanaf 1931 was dit de Rijkshavendienst
vanaf 1881 viel het rivierbeheer onder de inspecteur(-generaal) van de Tweede Inspectie
van 1881 tot en met 1886 bestonden, in plaats van een 'district', twee rivierdistricten
Beschikking van de minister van Waterstaat, Handel en Nijverheid 22 maart 1881, Litt. P, afd. Waterstaat A.
in 1883 werd het 6e rivierarrondissement (te Rotterdam) ingesteld met als beheersgebied het Scheur, de Nieuwe Maas, de Lek en vanaf 1928 de Hollandse IJssel
in 1915 werd het 5e rivierarrondissement (Maas) opgeheven.
Tevens vonden er regelmatig wijzigingen van de taken en/of het beheersgebied van de rivierarrondissementen plaats.
In 1933 werd de toenmalige directie Grote Rivieren gesplitst in de directie Bovenrivieren en de directie Benedenrivieren, die sindsdien ressorteerden onder de Directeur-generaal van de Rijkswaterstaat. De directie Benedenrivieren had, evenals zijn voorgangers, 's-Gravenhage als standplaats en omvatte:
de vertakkingen van de Rijn tot het punt, waar de vloed geen verhoging van de rivierstand tot gevolg had
de Hollandse IJssel
de Zuid-Hollandse en Zeeuwse stromen, die met de vertakkingen van de Rijn in open verbinding stonden, met een aantal uitzonderingen
de vluchthavens te Dinteloord en aan het Zijpe
de studie van de zand- en waterbeweging en verdere natuurlijke gesteldheid van de Zuid-Hollandse en Zeeuwse stromen en langs de kust van de Noordzee (voorzover niet vallend onder de directie Algemene Dienst)
Beschikking van de Minister van Waterstaat 12 april 1933, La. N. Directie van de Waterstaat.
.
Dit takenpakket en beheersgebied werden nog gewijzigd, aangepast en nader vastgesteld in 1957, 1961, 1973 en 1975. Tevens viel de directie van 1956 tot 1965 onder de Deltadienst.
Onder de directie ressorteerde aanvankelijk alleen het arrondissement Dordrecht. Naderhand werden hier nog aan toegevoegd:
in 1942 het Bureel Dijksverhogingen te Breda, dat zich bezig hield met de verhoging van de dijken aan de zuidkant van de Biesbos. In 1956 ging dit bureau over naar de Deltadienst. Ook was er in 1942 sprake van een bureau te 's-Gravenzande
in 1946 het arrondissement Rotterdamse Waterweg
Beschikking van de minister van Openbare Werken en Wederopbouw 4 februari 1946, La. R. Afdeling P. Directie van de Waterstaat.
in 1962 de Afdeling voorbereiding bouw nieuwe havenmond te Hoek van Holland in 1966 uitlopend op de instelling van de Afdeling Havenmonden
in 1965 het Bouwbureau Schelde-Rijnverbinding, dat in 1969 werd overgenomen door de Deltadienst.
Onder het arrondissement Dordrecht ressorteerden:
de dienstkringen Dordrecht, Geertruidenberg, Gorinchem en vanaf 1968 Stellendam
het in 1970 van de Deltadienst overgekomen Bureau Aanpassingszaken
de in 1970 ingestelde Studiedienst Verkeer te Water, die in 1972 over ging naar de Dienst Verkeerskunde.
Onder het arrondissement Rotterdamse Waterweg ressorteerden de dienstkringen Hoek van Holland, Maassluis (tot 1949), Rotterdam en Rozenburg en de Rijkshavendienst.
In 1975 werd de directie gereorganiseerd. Hierbij werden de arrondissementen opgeheven, zodat de dienstkringen rechtstreeks onder de directie vielen. Tevens verhuisde de directie in dit jaar naar Dordrecht
Blom, p. 8-9 en 12-16.
.
Tot slot dient nog te worden vermeld, dat er in de jaren 1944-1945 zowel een hoofdingenieur-directeur in de directie Benedenrivieren in bezet gebied was als een hoofdingenieur-directeur in bevrijd gebied. Zo gaf de hoofdingenieur-directeur in bevrijd gebied in november 1944 aan het hoofd van het Bureel Dijksverhogingen opdracht tot het dichten van de stroomgaten in de gebombardeerde zeewering van Walcheren
Blom, p. 9.
. De hoofdingenieur-directeur in bezet gebied nam van september 1944 tot juli 1945 de dienst van de hoofdingenieur-directeur in de directie Bovenrivieren waar voor het desbetreffende deel van het arrondissement Dordrecht en voor de dienstkring Schoonhoven
Zie inv.no.'s 382-383 en 453.
.
Taakuitvoering
De taakuitvoering werd beheerst door de Instructies voor de ambtenaren van de Rijkswaterstaat, zoals die werden vastgesteld in 1849, 1882, 1900, 1917 en 1923
Beschikking van de minister van Binnenlandse 5 maart 1849, no. 156, 3e afd. B, beschikking van de minister van Waterstaat, Handel en Nijverheid 17 februari 1882, no. 14, beschikking van de minister van Waterstaat, Handel en Nijverheid 6 augustus 1900, no. 187, Afd. Waterstaat, 3e onderafd. b (zie Boogaard, 37e vervolg, p. 137 e.v.), beschikking van de minister van Waterstaat 17 december 1917, La A, Afd. Waterstaat (zie Boogaard, 54e vervolg, p. 228 e.v.) en beschikking van de minister van Waterstaat 20 juni 1923, Litt. W, Afd. Waterstaat T (zie Boogaard, 60e vervolg, p. 107 e.v.).
. Volgens deze algemeen geldende regels waren de hoofdingenieurs-directeur en de arrondissementsingenieurs belast met:
het bewaken van de wetten en verordeningen betreffende de waterstaat
het toezicht op het gedrag van de onder hen dienstdoende ambtenaren
het toezicht op de goede uitvoering en beheer van de werken
het desgevraagd adviseren van de minister
het zonodig nemen van maatregelen bij rampen
het rapporteren over deze werkzaamheden.
De hoofdingenieur-directeur was bovendien belast met de zorg voor peilingen en veldwerkzaamheden betreffende de loop van de rivieren en stromingen langs de kust, voorzover vallend in zijn district of directie.
Voor de arrondissementsingenieur werd apart vermeld het vervaardigen van ontwerpen, begrotingen en bestekken en bijzonderheden van de dienst als het keuren van bouwmaterialen, het nakomen van bepalingen van bestekken of contracten en het verrichten of surveilleren van peilingen en metingen. Opzichters of technische ambtenaren verleenden hulp aan de ingenieur, waaronder zij waren geplaatst, door het ontwerpen van bestekken en begrotingen, het doen van peilingen en opnemingen en het verzamelen van gegevens. Voor bestekken was vanaf 1932 een reglement op openbare aanbesteding van werken en leveringen van toepassing
KB 30 augustus 1932 no. 43. Zie Boogaard, 69e vervolg, p. 422 e.v.
.
De specifieke taak van het rivierbeheer was het voorkomen van dijkdoorbraken en overstromingen en het bevorderen van de bevaarbaarheid van de grote rivieren. Hiertoe werden de volgende activiteiten ontplooid:
-Normalisatie en kanalisatie van de grote rivieren; Onder normalisatie wordt verstaan het geven van een minimumdiepte aan het zomerbed van een rivier en het zodanig vorm geven aan dat zomerbed, dat een stelsel van aaneensluitend flauw gebogen riviervakken wordt verkregen. Het zomerbed van een rivier is het tussen de oevers en de zich daarlangs bevindende zomerdijken gelegen gedeelte van de rivier. Hierbij behoren dus niet de door de zomerdijken beschermde uiterwaarden en de bandijken. Bij kanalisatie wordt bij een rivier met een geringe waterafvoer, meestal in de zomer, de bevaarbaarheid verbeterd door het maken van stuwen. Een kanalisatie gaat meestal vergezeld van normalisatie van het zomerbed van deze rivier en regularisatie van het winterbed, d.w.z. het aanbrengen van zodanige veranderingen in het winterbed, dat er een regelmatig verschil in hoogte tussen de opvolgende punten en daarmee een regelmatig verval wordt verkregen, zodat er ook bij hoge waterstanden op deze rivier, meestal in de winter, een regelmatige waterafvoer wordt verkregen. Tevens diende het door een rivier aangevoerde zand en slib, dat in stilstaand water bezinkt en waarvan de afvoer naar zee door de invloed van het getij wordt tegengehouden, te worden gebaggerd om de rivier op diepte te houden
Blom, p. 2-3 en Gedenkboek, p. 111-113.
. Om de vaarroute van de scheepvaart vrij te houden dienden ook wrakken van schepen in de vaarroute te worden opgeruimd.
-Het toezicht op de goede naleving van de regels, die op de scheepvaart van toepassing waren, op waterwegen, waarvan het beheer aan de directie was opgedragen; Het betrof hier de Wet tot vaststelling van bepalingen betreffende 's Rijks waterstaatswerken en het Algemeen reglement van politie voor rivieren, kanalen, havens, sluizen, bruggen en daartoe behorende werken, onder beheer van het Rijk
Wet 28 februari 1891 (Staatsblad no. 69) en KB 13 augustus (Staatsblad no. 158). Zie Boogaard, 28e vervolg, p. 49 e.v. en 93 e.v.
.
-Het toezicht op de goede naleving van de Rivierenwet en de voordien geldende regels van de Publicatie van 24 februari 1806 'houdende bepalingen omtrent een algemeen rivier- of waterregt over de rivieren en stroomen dezer Republiek'
Wet 9 november 1908 (Staatsblad no. 339). Zie Boogaard, 45e vervolg, p. 237 e.v.
Dit betrof voornamelijk werken en handelingen in het zomerbed en naderhand ook het winterbed van een rivier, die nadeel voor de afvoer van het water of de scheepvaart zouden kunnen opleveren en waarvoor bijgevolg vergunning moest worden gevraagd.
De bemoeienissen van het Rivierbeheer en zijn opvolgers betroffen de hierna volgende waterwegen:
De Rijn en vertakkingen
De Rijn is een regen- en gletsjerrivier omdat hij zowel door regenwater als water van afsmeltend sneeuw en ijs van een aantal gletsjers in Zwitserland wordt gevoed. Het gevolg is, dat de waterstand in de winter het hoogst is, maar dat de rivier in de zomer ook bevaarbaar is
Beekman, p. 181 en Dibbits, p. 76.
. Deze rivier ontwikkelde zich aan het eind van de vorige en in de loop van deze eeuw tot de drukst bevaren binnenscheepvaartweg ter wereld. Oorzaak hiervan was de ontwikkeling van industriële centra, met name van het Ruhrgebied, in het stroom gebied van de rivier en de daarmee parallel lopende opkomst van de haven van Rotterdam.
In de periode 1850-1875 waren wel normalisatiewerkzaamheden aan de Rijntakken verricht, maar die hadden slechts een vlottere afvoer van hoogwater en ijs tot doel. Tevens was in 1870 de Nieuwe Merwede aangelegd door de verbreding en verdieping van de grootste geul door de Biesbos en afsluiting van de andere geulen in dit waterrijke gebied. Nadat in 1880 de eerste normalisatie van de Waal was voltooid, werden in de jaren 1880-1893 en 1910-1916 een tweede en een derde normalisatie uitgevoerd. De breedte van het zomerbed van de rivier werd in 1893 van 360 tot 310 meter en in 1916 tot 260 meter teruggebracht. Deze normalisaties werden vrijwel uitsluitend ten behoeve van de scheepvaart uitgevoerd. Daarna werden tot 1930 normalisatiewerkzaamheden aan het Pannerdens kanaal, de Neder-Rijn, de Lek en de IJssel verricht. Omdat de gewenste vaardiepte niet was bereikt en verdere versmalling van het zomerbed van de genoemde Rijntakken met het oog op de scheepvaart niet mogelijk was, werd in 1951 besloten tot de kanalisatie van de Neder-Rijn en de Lek. Deze kanalisatie diende mede om het IJsselmeer van een betere toevoer van zoet water te voorzien en werd in 1967 voltooid
Blom, p. 17-22 en Kley, p. 56-58.
.
Als gevolg van de slotakte van het Congres van Wenen en de daaruit voortvloeiende Conventies van Mainz en Mannheim moesten alle plannen voor kunstwerken aan deze rivier en zijn vertakkingen worden voorgelegd aan de in die tijd te Mannheim zetelende Centrale Rijnvaartcommissie. Deze commissie was tevens belast met het toezicht op het beheer van de gehele rivier met zijn vertakkingen
Kley, p. 64.
.